【裁判字號】    88,訴更一,1
【裁判日期】    890114
【裁判案由】    土地所有權移轉登記
【裁判全文】
臺灣雲林地方法院民事判決  八十八年度訴更一字第一號
    原        告  戊○○
                          即.
                  丙○○  住6.
                          即.
                  甲○○  住4.
                          即.
    兼右三人共同
    訴訟代理人    乙○○  住6.
                          即.
    被        告  丁○○  住6.
右當事人間請求所有權移轉登記事件，本院判決如左：
    主  文
被告應將坐落雲林縣水林鄉○○段一五六八地號，地目田，面積零點壹伍壹柒公頃，
權利範圍全部之土地所有權移轉登記與原告乙○○。
訴訟費用由被告負擔。
    事    實
甲、原告方面：
  一、聲明：如主文所示。
  二、陳述：
  （一）按農地重劃前坐落雲林縣水林鄉○○○段一一九之二號、地目田，面積○‧
        三三八八公頃，所有權全部，及同段一一九之九號、地目水，面積○‧○○
        八二公頃，所有權全部等二筆土地，為訴外人王慶雲與被告丁○○之父王萬
        來所有、信託登記在王文章名下，嗣被告與原告之被繼承人王水通之妻王素
        琴（代位王慶雲）繼承王萬來之遺產，因繼承而共有，所有權各二分之一；
        其後因王文章要求終止信託登記，還給被告與王素琴，因農業發展條例禁止
        移轉為共有，被告與王素琴合意信託登記為被告名義，並於民國（下同）七
        十四年十月十四日辦畢移轉登記手續。
  （二）嗣於七十五年四月十四日實施農地重劃，同年逕行重劃登記為雲林縣水林鄉
        ○○段一五六七地號，地目田，面積○‧一五一六公頃，及同段一五六八地
        號，地目田，面積○‧一五一七公頃（下稱系爭土地），仍以被告名義登記
        ；惟被告與王素琴則合意由被告取得一五六七地號土地，由王素琴取得一五
        六八地號系爭土地，並由王素琴與原告之被繼承人王水通自任耕作迄今，王
        素琴於七十五年八月二十二日死亡，死後即葬在系爭一五六八號土地之內。
  （三）王素琴死後，其本件返還信託土地請求權即由其繼承人即其夫王水通、長子
        乙○○、長女甲○○、次子丙○○共同繼承，惟乙○○、甲○○、丙○○隨
        即將各人部分返還請求權讓與其父即原告之被繼承人王水通，並於鈞院審理
        時出庭陳述讓與之意，經記明筆錄在案，故原告之被繼承人王水通已依法取
        得本件返還請求權，惟被告不依約辦理所有權移轉登記，為此提起本訴，並
        以起訴狀繕本之送達被告為聲明終止信託關係；而原告之被繼承人王水通亦
        於訴訟中即八十七年四月二十二日死亡，乃由王水通之繼承人即其妻戊○○
        、次子丙○○、長子乙○○、長女甲○○聲明承受訴訟，並變更聲明登記予
        有自耕能力之乙○○名下。
  （四）否認被告之答辯，因若事實如被告所陳，則其必於重劃後即收回自有、自用
        ，根本不可能再與原告之被繼承人王水通各自就一五六七、一五六八號占有
        使用。
  三、證據：提出土地登記簿謄本四件、雲林縣扶朝農地重劃區所有權人原有土地與
      新分配土地對照清冊一紙、地籍圖一紙、自耕能力證明書二紙、同意書一紙、
      本院八十四年度調字第五號調解程序筆錄、土地所有權狀四紙、台灣糖業股份
      有限公司蔗園調查卡七紙、相片二幀、他項權利證明書一紙、契約書一紙、繼
      承系統表二件、戶籍謄本七件等件為證，並聲請訊問證人王文章、王金吉、葉
      清文、王振芳、乙○○、甲○○、丙○○。
乙、被告方面：
    一、聲明：駁回原告之訴。
    二、陳述：系爭土地等係其向王文章購買，前因王文章向銀行借錢無力償還乃先
        幫他還了二十萬元，後來隔了兩年王文章仍無力償還該筆金錢，乃主動開口
        要將系爭土地出售，被告才再以支付三十多萬元之代價向王文章買受，並因
        同情王素琴才將系爭一五六八地號土地借給王素琴耕作。
    三、證據：提出土地所有權登記申請書一件為證，並聲請訊問證人施養平、王榮
        華。
丙、本院依職權訊問證人曾淑麗。
    理    由
一、按當事人死亡者，其繼承人等之承受訴訟人，於得為承受時，應即為承受之聲明
    ，民事訴訟法第一百七十五條第一項定有明文。本件，原告王水通於訴訟程序進
    行中即八十七年四月二十二日死亡，其繼承人為其妻戊○○、長子乙○○、長女
    甲○○、丙○○，有繼承系統表及戶籍謄本附卷可按，是原告等聲明承受訴訟，
    核無不合。又按訴狀送達後，原告不得將原訴變更或追加他訴，但經被告同意或
    不甚礙被告之防禦及訴訟之終結者，不在此限，民事訴訟法第二百五十五條第一
    項定有明文。本件，原告訴之聲明原為「被告應將坐落雲林縣水林鄉○○段一五
    六八地號，地目田，面積零點壹伍壹柒公頃，權利範圍全部之土地所有權移轉登
    記與原告丙○○」，嗣後變更為「被告應將坐落雲林縣水林鄉○○段一五六八地
    號，地目田，面積零點壹伍壹柒公頃，權利範圍全部之土地所有權移轉登記與原
    告乙○○」，後一聲明僅係變更前一聲明之登記名義人，請求移轉登記之標的並
    無二致，所主張之請求權基礎仍為同一，並不礙被告之防禦及訴訟之終結，是其
    訴之聲明之變更，應予准許，合先敘明。
二、原告起訴主張農地重劃前坐落雲林縣水林鄉○○○段一一九之二號及同段一一九
    之九號等二筆土地，為訴外人王慶雲與被告丁○○之父王萬來所有、信託登記在
    訴外人王文章名下，嗣被告與原告之被繼承人王水通之妻王素琴（代位王慶雲）
    繼承王萬來之遺產，因繼承而共有，所有權各二分之一，其後因王文章要求終止
    信託登記，還給被告與王素琴，因農業發展條例禁止移轉為共有，被告與王素琴
    乃合意信託登記為被告名義。嗣於七十五年四月十四日實施農地重劃，同年逕行
    重劃登記為雲林縣水林鄉○○段一五六七地號及同段一五六八地號系爭土地，仍
    以被告名義登記，惟被告與王素琴則合意由被告取得一五六七地號土地，由王素
    琴取得一五六八地號系爭土地，並由王素琴與原告之被繼承人王水通自任耕作迄
    今，王素琴於七十五年八月二十二日死亡，其本件返還信託土地請求權即由其繼
    承人王水通及乙○○、甲○○、丙○○共同繼承，惟乙○○、甲○○、丙○○隨
    即將各人部分返還請求權讓與其父王水通，故王水通已依法取得本件返還請求權
    ，惟被告不依約辦理所有權移轉登記，為此提起本訴，並以起訴狀繕本之送達被
    告為聲明終止信託關係等語。被告則以系爭土地等係伊向訴外人王文章購買，並
    非繼承王萬來之遺產，伊係因同情王素琴才將系爭一五六八地號土地借給王素琴
    耕作等語置辯。
三、按依台灣舊時固有習慣，家長因各種原因，多於購買不動產之初即登記為子之名
    義，．．尊親屬購買土地而登記為某子名義者，有時係屬信託性質，分析財產時
    仍分與數子，並以贈與、買賣或交換方式辦理登記（台灣民事調查報告第四九九
    頁、第五０一頁），此合先敘明。本件，原告主張之右揭事實，業據其提出土地
    登記簿謄本、雲林縣扶朝農地重劃區所有權人原有土地與新分配土地對照清冊、
    地籍圖、相片、繼承系統表、戶籍謄本等件為證，且證人即被告之二哥王文章於
    八十六年十月十七日到庭證稱：重劃前一一九之二、一一九之九號土地在三七五
    減租放領前由伊耕種，故放領後才登記在伊名下，後來兄弟分產結果是分給被告
    與王素琴，惟分產當時因尚未重劃，故最先只有一筆地號，而農地又不得分割，
    故才登記在被告名下等語明確，並據證人王金吉、葉清文於八十六年十一月七日
    當庭分別證稱：「被告當時曾表示於該四筆土地（雲林縣水林鄉○○段八○四、
    七七四、八○三、一五九號土地）辦理分割登記完畢後，即願將系爭土地移轉登
    記予原告」、「協調時王水通曾先提出希望能將系爭土地一併和上開四筆土地一
    併辦理移轉登記，條件未為被告所接受，被告仍堅持要將上開四筆土地辦理分割
    登記完後，再移轉系爭土地予王水通，事後為此於八十六年八月十六日尚曾和後
    寮村之村長一同去找過被告，希望其能履行承諾，將系爭土地移轉登記王水通，
    惟被告卻推拖要慢一點，並表示其僅願將系爭土地過戶登記予王水通之小孩丙○○」等語在卷，再佐以系爭土地向由原告之被繼承人王水通耕作，且王素琴、王
    水通死亡後亦均葬在系爭土地內一情，為被告所不爭執，並有相片及台灣糖業股
    份有限公司蔗園調查卡等件為證，是堪信原告主張系爭土地原為被告之父所購、
    信託登記於王文章名下，嗣後由王素琴取得而信託登記予被告等情尚非子虛。復
    查，被告雖辯稱系爭土地等係其向王文章購買，因王文章向銀行借錢無力償還乃
    先幫他還了二十萬元，後來隔了兩年王文章仍無力償還該筆金錢，乃主動開口要
    將系爭土地出售，被告才再以支付三十多萬元之代價向王文章買受等語，然被告
    聲請訊問之證人施養平於八十六年十月十七日則證稱：「雙方約定三十多萬元之
    價款，且於移轉手續辦理完畢後始付清」等語，其價金顯然與被告所辯有異，則
    是否確有其事，尚非無疑，且證人王文章到庭否認其真正，並證稱：「六十四年
    間由被告和其岳父借用系爭土地去辦理貸款以便買耕耘機（俗稱鐵牛），而非是
    我為借錢而辦貸款」等語，又證人王金吉、蔡清文亦證稱：「因系爭土地係屬祖
    先所遺留下來之祖產之一，依理歸由王水通（應係指王水通之妻王素琴）繼承，
    據悉過去被告為買耕耘機（俗稱鐵牛）還曾以系爭土地設定扺押貸款」等語，參
    以證人即被告之五哥王榮華亦到庭證稱：「當時兄弟四人每人各四分之一，而原
    告是屬我大哥之女婿，自分得我大哥那一份（分產時因王水通之妻即我大哥之女
    兒尚未過世，自以她王素琴之名義取得四分之一），惟其餘遺產，則因有其他因
    素，乃另外予個人取得，不再以每人四分之一方式分配，至於系爭土地當時究竟
    有無約定由何人分得，已不記得」等語，可見被告辯稱系爭土地係其向王文章購
    買云云，尚非可採。
四、按所謂信託乃當事人之一方，為自己或第三人之利益，移轉其財產權於他方，而
    他方允為依照一定目的管理處分其財產之謂，其為契約之一種，除法律別有規定
    外，則依私法自治原則，自容許當事人之一方隨時終止信託關係，惟依民法第二
    百六十三條準用同法第二百五十八條之規定，應向他方以意思表示為之，契約當
    事人之一方有數人者，前項意思表示，應由其全體或向其全體為之。如上所述，
    系爭土地既為原告之被繼承人王水通之妻王素琴所有、信託登記於被告名下，則
    原告本於繼承之法律關係，主張終止信託關係，請求被告應將坐落雲林縣水林鄉
    ○○段一五六八地號，地目田，面積零點壹伍壹柒公頃，權利範圍全部之系爭土
    地所有權移轉登記與有自耕能力之原告乙○○（有自耕能力證明書在卷可按），
    於法尚無不合，為有理由，應予准許。
五、本件為判決基礎已臻明確，兩造其餘主張、陳述及攻擊防禦方法，經審酌後認與
    判決結果不生影響，自毋庸一一論述，併此敘明。
六、據上論結，原告之訴為有理由，依民事訴訟法第七十八條，判決如主文。
中      華      民      國    八十九    年      一      月    十四      日
                            臺灣雲林地方法院民事庭
~B法      官  潘雅惠
右為正本係照原本作成。
如對本判決上訴，應於判決送達後二十日內向本院提出上訴狀。（須附繕本）
中      華      民      國    八十九    年      一      月    十七      日
~B法院書記官  詹靜宜


司法院資訊處製作；財團法人民間司法改革基金會備份。
